【裁判字號】    89,上易,2115
【裁判日期】    890927
【裁判案由】    違反醫師法等
【裁判全文】
臺灣高等法院高雄分院刑事判決                  八十九年度上易字第二一一五號
    上  訴  人
    即  被  告  甲○○
    選任辯護人  黃勇雄
右上訴人因違反醫師法等案件，不服臺灣屏東地方法院八十九年度易字第一０五七號
號中華民國八十九年九月廿七日第一審判決（起訴案號：臺灣屏東地方法院檢察署八
十九年度偵字第四六八二號），提起上訴，本院判決如左：
      主  文
上訴駁回。
    事  實
甲○○未取得合法中醫師資格，不得執行醫療業務，僅領有傳統整復員證書並在屏東
縣枋寮鄉○○路一之一號開設順安國術館，以從事推拿整復、外敷膏藥、腳底按摩等
傳統民俗療法為其業務。民國八十八年四月二十四日十四時許，有陳新傳因左腳腳踝
扭傷而由其子乙○○陪同至上開國術館求診，甲○○即以含有黃柏、黃岑等中藥成份
之藥粉攪拌米酒後塗抹在陳新傳患部，並予裹上紗布，翌（二十五）日陳新傳復前往
診治，甲○○竟擅自執行醫療業務（無醫師法第二十八條第一項但書所列情形），而
以未經消毒之三稜針刺入陳新傳患部為之放血，再以前開藥粉攪拌米酒後塗抹在陳新
傳左足患部，並予裹上紗布。嗣陳新傳之左腳即因甲○○上開疏失（事先應注意勿讓
陳新傳患部傷口受到感染，且當時亦無不能注意之情形，竟疏未注意及此而將未經消
毒之三稜針刺入患部）而導致壞疽性發炎併敗血症。同年四月二十六日陳新傳再次前
往求診，甲○○遂在陳新傳患部塗抹紅藥水。嗣乙○○見陳新傳病情惡化，即帶同陳
新傳前往枋寮鄉枋寮醫院、東港鎮安泰醫院等處求診無效，末又轉至長庚紀念醫院高
雄分院接受左下肢膝上截肢手術以防病情繼續惡化，陳新傳之左肢機能終於因此毀敗
而受有重傷。案經陳新傳訴由臺灣屏東地方法院檢察署檢察官偵查起訴。
    理  由
一、訊據被告甲○○否認前開犯行，辯稱：於八十八年四月八日、九日、十日有以藥
    粉攪拌米酒後塗抹在陳新傳患部，並予裹上紗布，但伊並未以三稜針刺入陳新傳
    患部從事醫療行為云云。惟查：
(一)、被告於前揭時地，以未經消毒之三稜針刺入陳新傳腳踝患部，為放血治療之事實
    ，業據告訴人陳新傳指訴綦詳，核與證人乙○○（陳新傳之子，陪同陳新傳前往
    就醫，親身目擊治療過程）迭為證陳之內容相符，參以證人盧秀宗（即事發後受
    託參與協調賠償事宜之民意代表）於偵查中及原審審理中，迭為證陳於第一次協
    調時，被告承認有用三稜針放血之情（見偵查卷第六十八頁、原審八十九年九月
    十三日審判筆錄），盧秀宗嗣於本院調查中證陳固僅稱「係乙○○指摘被告扎三
    稜針，被告沒有否認」之語，似未為被告積極承認之證詞，尚僅係稍為保留之證
    述，然亦與偵查、原審中之證陳並無矛盾，況本院調查中亦證陳「當時把針灸、
    放血之治療歸於民俗療法，他們認為這種治療方法是正當的」等語，衡諸一般治
    療單位，若受就診病患誣指不當醫療，必然極力反擊，鮮有為該不當醫療方法辯
    陳之理，顯見被告與告訴人協調當時，態度上應與內心理虧方未為反擊相關，再
    參以告訴人因腳傷，先後就診之醫療單位除被告外，尚有枋寮醫院、茂隆骨科醫
    院、安泰醫院，如若非有如告訴人所指醫療行為，豈會對非屬財力雄厚之被告爭
    執？而證人盧秀宗僅係受託協調之人，亦無偏袒告訴人一方而為偽證之理，證人
    盧秀宗、乙○○所為證述自堪採信。又告訴人陳新傳係八十八年四月廿七日（即
    告訴人指訴最後由被告醫療日期之翌日）至醫院求診，因左側足部壞疽併感染住
    院檢查治療，因血管阻塞且足部壞疽發炎無法控制，當即建議病人進行截肢手術
    等情，有東港安泰醫院八十八年七月三十日東安醫字第一五一號函附卷可稽，參
    照卷附照片所顯示告訴人左足踝壞疽之病癥外觀（附偵卷第七頁照片），其於前
    往安泰醫院就醫時之壞疽程度應已相當程度之嚴重，告訴人指訴係因被告之治療
    不當，伊方緊急前往醫院就醫之指陳相合，是告訴人腳傷罹至嚴重程度，自與安
    泰醫院無關，而告訴人前往被告國術館就診之前，固先後因該腳傷，亦曾前往枋
    寮醫院、茂隆醫院求診，依本院調閱該二家醫院病歷紀錄顯示：告訴人係八十八
    年四月十二日，因左側第五腳掌骨骨折前往枋寮醫院第一次門診，同年四月廿二
    日因固定石膏鬆動左腳病回診，嗣同年四月廿六、廿七日再回診時已發生「左腳
    敷用中藥後背傷口發炎潰爛、缺皮、出血」、「左腳傷口壞疽變化並感染現象」
    ，有該院九十年二月二日枋醫字第九號函並附病歷表影本一份可按，若謂告訴人
    於第一、二次就診後已然發生惡化情形，衡情應會就該感染現象，由該院繼續就
    診或轉由他院就上開「傷口發炎潰爛、缺皮、出血」、「左腳傷口壞疽變化並感
    染現象」等現象就診，但告訴人再度回枋寮醫院就診時間已係八十八年四月廿六
    日，相隔四日，且若懷疑該惡化之病癥係因枋寮醫院所致，告訴人豈會嗣後又該
    醫院就診（按嗣於八十八年五月廿二日、七月三日、七月六日、十月十五日有門
    診紀錄），且對該院未為任何責難？足見告訴人第二次（即八十八年四月廿二日
    ）至該院回診時尚未發生發炎潰爛、缺皮、出血等現象；而茂隆骨科就診部分更
    是早在八十八年四月十四日（即枋寮醫院第一次就診之隔二日），當時病癥亦僅
    是「來院就診前已在枋寮醫院上石膏固定，係因腫脹原因造成足部血液循環受影
    響，就診後拆除石膏」，於同年四月十七日又複診一次，該日係先於枋寮醫院第
    二次就診日（即同年月廿二日）前，枋寮醫院相關對告訴人之診治紀錄，當時既
    尚未有發炎潰爛、缺皮、出血等現象之記載，則告訴人向茂隆骨科求診時亦尚未
    有其所指訴發炎潰爛、缺皮、出血等病癥無訛，是告訴人指陳其足部「傷口發炎
    潰爛、缺皮、出血」、「左腳傷口壞疽變化並感染」等現象係因被告之診治所造
    成應與實情相合，堪予採信。至有關告訴人所指陳足部「傷口發炎潰爛、缺皮、
    出血」、「左腳傷口壞疽變化並感染」等現象，究係否如告訴人所指訴之以針狀
    物放血之醫療行為所致？抑或如被告所辯，係「民俗療法」所致成？按諸被告所
    辯民俗療法，姑不論「以藥粉加米酒擦拭於患部，即可引發感染發炎」等情，已
    據行政院衛生署醫事審議委員會鑑定在卷（詳後述），以一般醫學常識，皮膚發
    炎，若未有破皮致生外來細菌侵入，短時間內造成出血、壞疽之癥狀機率應屬不
    高，對照本件告訴人於八十八年四月廿六日以迄八十八年五月廿二日、七月三日
    、七月六日、十月十五日迭有門診紀錄，其中同年月廿六日、廿七日既至枋寮醫
    院求醫，翌（廿七）日竟又馬上至東港安泰醫院求醫，顯見同廿六日確然病情有
    急轉直下之情勢，客觀上應與告訴人於廿五日被以未經消毒之針狀物刺入陳新傳
    足部，翌（廿六）日發覺情況不對，再回被告處質問未獲回復始心急而於同（廿
    六）日即行轉至先前曾為其診治之枋寮醫院，旋於翌日又心急另尋安泰醫院之心
    態相合，是被告辯稱未以針狀物針刺治療，應無可採；至其具體針狀物及何種治
    療方法，以被告及其子乙○○非屬醫療專業人員，既能具體描述，應與其本人當
    場聽聞之經驗有關，是本件固未扣獲任何醫療器材，亦無足以否定告訴人所指訴
    遭被告施以三稜針刺入陳新傳患部為之放血，再以前開藥粉攪拌米酒塗抹患部之
    事實。另被告辯稱伊係於八十八年四月八日、九日、十日有以藥粉攪拌米酒後塗
    抹在陳新傳患部，並予裹上紗布云云。然對照上開告訴人先後至枋寮醫院、茂隆
    骨科、東港安泰醫院就診之日期均後於被告所辯為告訴人診治日期（按告訴人最
    早前往醫院看診足部係料八十八年四月十二日前往枋寮醫院就診），而證人陳靜
    雄於本院亦證稱：「在我介紹他們（指告訴人）去甲○○之國術館之前，他有去
    看過好幾家醫院」（本院卷七十六頁），核與上開相關資料顯示告訴人於前往被
    告處診治之前前往醫院就診之情節相合，被告之此部分辯解顯與事實不符，亦無
    可採。
(二)、本件經送行政院衛生署醫事審議委員會鑑定，該委員會認「若甲○○確以針狀
    物為病患放血，此行為已構成執行醫療業務四月二十四日甲○○以藥粉加米酒
    擦拭於患部，即可引發感染發炎，若甲○○又有以未經消毒之針狀物刺入陳新傳
    左足加以放血之行為，此與陳新傳左足壞疽性發炎併敗血症二者間，具有因果關
    係」，此有卷附該委員會八十九年七月五日第八九０八五號鑑定書可資為憑，被
    告確然對告訴人施以三稜針刺入陳新傳患部為之放血，再以前開藥粉攪拌米酒後
    塗抹在陳新傳傳左足患部，造成左足踝患部「傷口發炎潰爛、缺皮、出血」、「
    左腳傷口壞疽變化並感染」現象，又已詳述如前，是最終告訴人左足截肢之結果
    自與被告之醫療行為有相當因果關係。此外本件復有照片及安泰醫院、枋寮醫院
    、長庚紀念醫院高雄分院診斷證明書、病歷等附卷可稽，綜上所述，甲○○非法
    執行中醫醫療業務與被害人陳新傳所受前開傷害間，具有客觀上之相當因果關係
    ，且為被告之所能預見，被告所辯顯係卸責之詞，不足採信。事證明確，其犯行
    堪以認定。
(三)、至告訴人陳新傳於本件原審審理期間之八十九年三月六日死亡之事實固有枋寮醫
    院診斷證明書附卷可按，然該死亡日期距被告施以不當醫療行為日期（即八十八
    年四月廿五日）及被告截肢日（八十八年五月一日）均已相隔近一年，其間被告
    身體狀況如何，尚乏具體事證足以證明告訴人手術後，其足部有引發身體健康急
    遽持續惡化之情，其自八十八年五月廿一日至八十八年十月十五日期間固有至枋
    療醫院門診紀錄，但亦僅要求開診斷書，而八十九年三月六日無呼吸、心跳、血
    壓又到枋寮醫院，到院前已死亡，有上開枋寮醫院函附卷可稽，而一般醫學常識
    ，截肢若果處置妥善，並不必然會導致死亡，且本件死亡原因並未報請檢察官督
    同法醫師進行相驗，相對於告訴人已是近八十歲遲暮歲數之老年人，其身體健康
    狀況，客觀上難以青壯年人較無導致死亡之變數條件以為符經驗法則之推認，是
    究竟告訴人事隔近年後死亡，是否與本件被告之不當醫療行為有相當因果關係，
    應認因有時、空、年齡等因素之介入而有因果中斷之情，尚難遽認其死亡結果係
    因被告上開不當醫療行為所致，是其死亡結果應與本件被告所應負刑責無關，附
    此敘明。
二、核被告所為，係犯有醫師法第二十八條第一項、第二項未取得合法醫師資格擅自
    執行醫療業務因而致人傷害罪。按醫師法第二十八條第二項規定「犯前項之罪，
    因而致人傷害或死亡者，應依刑法加重其刑至二分之一」，係指依刑法相關條文
    之刑度加重至二分之一，並應注意不應低於醫師法第廿八條第一項所定之刑。本
    件被告未取得合法醫師資格，擅自執行醫療業務，因而致受其醫療之人發生非其
    主觀上所預期，但客觀上得預見之傷害加重結果，其行為實構成刑法第二百八十
    四條第二項之業務過失致重傷罪，應依醫師法第廿八條第二項規定，加重其刑至
    二分之一，然並無變更其原罪名為刑法第二百八十四條第二項之業務過失傷害罪
    之解讀，是其判決主文罪名之宣告，仍應依醫師法第廿八條第一項、第二項之規
    定記載之；被告本件上開違反醫師法第廿八條第二項規定與所另符之刑法第二百
    八十四條第二項之罪間關係，相較於行為人必須有二個或二個以上行為（方法行
    為與結果行為）之故意實施始能成立之牽連犯不同（故意犯與過失犯不能成立牽
    連犯），參照最高法院六十六年十月十一日六十六年度第八次刑庭總會決定(一)，
    七十二年二月八日七十二年度第二次刑事庭會議決議(一)及八十四年度台上字第一
    三五七號判決，公訴人認被告係犯醫師法第二十八條第一項前段未取得合法醫師
    資格擅自執行醫療業務罪及刑法第二百八十四條第二項之業務過失傷害罪，且二
    罪間具有方法結果之牽連關係，尚非的論，併此敘明。
三、被告上開犯罪事證既明，原審法院乃依據醫師法第二十八條第一項前段、第二項
    ，刑法第十一條前段，第二百八十四條第二項後段，罰金罰鍰提高標準條例第一
    條前段之規定，並審酌被告未具醫師資格，竟行醫療業務，造成被害人左下肢膝
    上截肢而機能毀敗，而事後復未達成民事賠償等，及犯後否認犯行，無悔改之意
    ，爰量處有期徒刑二年，又敘明被告擅行醫療業務之三稜針，屬醫師法第二十八
    條第一項前段藥械之「械」，雖未經扣案，但不能證明己滅失，依法沒收之等情
    ，認事用法均甚允妥，被告上訴意旨否認犯罪，指摘原判決不當，即無理由，應
    予駁回。
據上論斷，應依刑事訴訟法第三百六十八條，判決如主文。
本案經檢察官董明正到庭執行職務。
中    華    民    國         九十       年      三      月    二十八    日
                              臺灣高等法院高雄分院刑事第八庭
                                  審判長法官  郭雅美
                                        法官  張盛喜
                                        法官  洪兆隆
右正本證明與原本無異。
如不服本判決，應於判決送達後十日內向本院提出上訴狀，其未述理由者並應於提
出上訴狀後十日內向本院補提理由書（應附繕本)。
                                      書記官  葉淑華
中    華    民    國         九十       年      三      月     三十     日
附錄論罪法條：
醫師法第二十八條：
未取得合法醫師資格，擅自執行醫療業務者，處一年以上三年以下有期徒刑，得併科
新台幣三萬元以上十五萬元以下罰金，其所使用之藥械沒收之。但合於左列情形之一
者，不在此限：
一  在中央衛生主管機關認可之醫院，於醫師指導下實習之國內醫學院、  校學生或
    畢業生。
二  在醫療機構於醫師指示下之護士﹑助產士或其他醫事人員。
三  合於第十一條第一項但書規定者。
四  臨時施行急救者。
犯前項之罪因而致人傷害或死亡者，應依刑法加重其刑至二分之一，並負損害賠償之
責。
中華民國刑法第二百八十四條第二項：
從事業務之人，因業務上之過失傷害人者，處一年以下有期徒刑、拘役或一千元以下
罰金，致重傷者，處三年以下有期徒刑、拘役或二千元以下罰金。
                                                                      Ｈ


司法院資訊處製作；財團法人民間司法改革基金會備份。
